臺灣臺中地方法院民事判決　　　　　　95年度勞簡上字第20號
上訴人即附
帶被上訴人　宏裕企業股份有限公司
法定代理人　乙○○
訴訟代理人　吳瑞堯律師
複代理人　　周思潔律師
　　　　　　甲○○律師
被上訴人即
附帶上訴人　丙○○
訴訟代理人　洪永叡律師
複代理人　　劉怡芳
上列當事人間請求給付薪資事件，上訴人對於中華民國95年6月
5日本院台中簡易庭94年度中勞簡字第69號第一審判決提起上訴
，被上訴人提起附帶上訴，本院於96年3月9日言詞辯論終結，
判決如下：
    主      文
上訴駁回。
原判決關於駁回附帶上訴人後開第三項之訴之部分，及除確定部
分外之訴訟費用之裁判廢棄。
附帶被上訴人應再給付附帶上訴人新台幣壹萬柒仟零陸拾元，
及自民國九十四年九月二十日起至清償日止，按年息百分之五計
算之利息。
第一審除確定部分外之訴訟費用、第二審訴訟費用關於上訴部分
及附帶上訴部分，均由上訴人負擔。
    事實及理由
甲、兩造之聲明及陳述
壹、上訴人即附帶被上訴人方面
一、聲明：
（一）原判決關於命上訴人給付被上訴人90年至93年度之特別休
      假未休工資新台幣（下同）40,810元及短付之薪資28,500
      元部分廢棄。
（二）上開廢棄部分，被上訴人在第一審簡易之訴駁回。
（三）被上訴人之附帶上訴駁回。
二、陳述：除與原判決記載相同者，茲引用之外，補稱：
（一）關於特別休假工資部分：
      被上訴人雖自民國88年12月間起即受雇於上訴人，然因其
      工作性質使然，上訴人始終未硬性規定其上下班時間。亦
      即被上訴人於任職期間，其上下班根本無須簽到退或打卡
      ，且其薪資之計算，亦非以實際工時或上班天數為基準，
      而是享有保障底薪並視其業績多寡加發業績獎金。換言之
      ，即便被上訴人於一般上班日期間，實際上並未從事為上
      訴人公司拓展業務或拜訪客戶之工作，而是事實上處於休
      假之狀態，然因其無須簽到退或打卡，自無須向上訴人請
      假，其每月仍享有26,200元之底薪保障。準此，被上訴人
      於受雇期間，本即享有可以完全依照其個人意願，以決定
      是否休假及何時休假之彈性空間，且根本不必向上訴人報
      備或請假，當然也沒有所謂扣薪之情事，其工資除受有底
      薪保障外，端視每月之業績而定。是上訴人以其「未休完
      」勞動基準法所規定之特別休假，請求上訴人給付未休日
      數之工資云云，非僅於法無據，亦且有違誠信原則。上訴
      人公司有特別休假，但未與員工協商排定特別休假之休假
      方式，只要員工提出申請，公司即會准假。是縱認被上訴
      人自90年起至93年止，確實未休完其特別休假，亦係因上
      訴人個人之原因而自行未休，非可歸責於上訴人，依原判
      決所引行政院勞工委員會台勞動二字第21827號函意旨
      ，上訴人自無發給其未休日數工資之義務，從而上訴人此
      部分請求無理由。
（二）關於福利金部分：
      被上訴人每月遭扣款之500元本屬勞資雙方依勞動基準法
      第21條規定所議定之工資之一部分，於系爭勞動契約成立
      時，業經兩造議定同意，此互核上訴人公司其他員工均同
      意按月扣除，且被上訴人自其任職時起迄兩造發生勞資爭
      議止，其間歷4年8月，始終均未為反對之意思表示等情，
      可資為佐。該500元福利金係作為員工之共同福利，用途
      為員工生日禮金、員工家屬撫卹金、員工尾牙聚餐之基金
      等。從而被上訴人於原審起訴主張其自始未同意自每月薪
      資內扣除福利金，進而請求被上訴人返還該福利金28,500
      ，於法亦屬無據。
貳、被上訴人即附帶上訴人方面
一、聲明：
（一）上訴駁回。
（二）原判決除確定部分外，關於駁回附帶上訴人如下項請求部
      分廢棄。
（三）上開廢棄部分，附帶被上訴人應再給付附帶上訴人17,063
      元，及自原審起訴狀繕本送達附帶被上訴人之翌日即94年
      9月20日起至清償日止，按年息百分之5計算之利息。
二、陳述：除與原判決記載相同者，茲引用之外，補稱：
（一）關於特別休假薪資部分：
      (1)上訴人法定代理人乙○○於94年8月25日在屏東縣政府
        勞資爭議協調會中承諾就被上訴人請求之年假（即特別
        休假）未給會補給工資，有協調會議紀錄資方陳述要點
        點第5點可稽，上訴人再爭執不願補給工資，應無理由
        。被上訴人自90年起至94年11月1日終止勞動契止，依
        序於90年、91年、92年、93年及94年有7日、7日、10日
        、10日、14日，合計48日之特別休假，此特別休假因年
        度終結或終止契約而未休，依最高法院95台上343號判
        決意旨，雇主即上訴人即應補發工資。上訴理由主張被
        上訴人上下班無須簽到或打卡，也無請假扣薪之情事，
        惟上訴人公司之業務係製作牙醫師診所委託製作之假牙
        ，上訴人規定被上訴人每天上下班須打卡，被上訴人每
        天早上9點以前須從屏東到上訴人高雄分公司打卡，拿
        上訴人台中總公司前一天寄給高雄分公司要轉交給屏東
        各牙醫診所之齒模文件後，再到屏東各牙醫診所轉交上
        開文件，並至屏東各牙醫診所跑業務，爭取訂做假牙之
        業績，每天下午下班6點後，要再回上訴人高雄分公司
        打卡，將屏東各牙醫診所委託上訴人訂做假牙之文件及
        齒模交給上訴人高雄分公司，上訴人高雄分公司再寄給
        上訴人台中總公司訂做，訂做後再寄回上訴人高雄分公
        司，由被上訴人轉交給屏東各牙醫診所，故上訴人每天
        上下班均須打卡。上訴人公司沒有特別休假，更未通知
        被上訴人可以請特別休假，因此被上訴人都未向上訴人
        請特別休假，且請假需扣薪。原判決命被上訴人給付90
        年度至93年度特別休假工資部分，應無違誤。上訴人此
        部分上訴為無理由，應予駁回。
      (2)兩造間之勞動契約已於94年11月1日合意終止，原告判
        決認兩造間之勞動契約未終止，容有誤會。被上訴人自
        88 年12月24日起受雇於上訴人至94年11月1日離職，其
        中92年12月至93年12月依勞動基準法第38條第3款之規
        定，於94年應有14天之特別休假，因兩造於94年11月1
        日終止契約，故該14天之特別休假未休，依勞動基準法
        施行細則第24條第3款之規定，雇主應發給工資。被上
        訴人94年度每月平均工資為36,563元，得請求14日特別
        休假未休之工資為17,063元（36563÷30×14＝17063）
        。按特別休假係勞工休假不工作時，雇主仍應給付該休
        假日之工資予勞工，若勞工於特別休假日工作，雇主應
        加倍給予該休假日之工資，故在勞工應休能休未休時，
        雇主除應明示拒絕受領勞工之勞務給付，且仍應給付該
        日之工資予勞工，始符合該條立法意旨。
（二）關於福利金部分
      上訴人公司始終無法明確指出該筆福利金究竟用於何處，
      亦無法提出曾有任何員工取得福利金或享用福利金之收據
      或簽收字條，被上訴人亦從未取得或享用福利金。上訴人
      於原審提出之被證5之收支表應不實在，上訴人公司並於
      原審捨棄傳訊其公司會計小姐林嘉倫出庭作，證明系爭員
      工福利金之目的、用途，並表明福利金部分無法提出證明
      。上訴人主張福利金部分屬兩造議定工資之一部，被上訴
      人否認之，且違反勞動基準法第26條不得預扣工資之立法
      精神。原判決判命上訴人給付此部分之金額，於法並無不
      合。
、本件經兩造整理並協議簡化爭點如下：
一、不爭執事項（本院採為判決之基礎）：
（一）兩造於94年11月1日合意終止勞動契約。
（二）被上訴人自90年起至94年11月1日終止勞動契止，依序於9
      0年、91年、92年、93年及94年有7日、7日、10日、10日
      、14日之特別休假未休。
（三）被上訴人自至上訴人公司服務起至93年8月止，每月遭上
      訴人公司扣款500元，合計28,500元。
二、爭執之事項：
（一）被上訴人自90年起至94年11月1日終止勞動契止，依序於9
      0年、91年、92年、93年及94年有7日、7日、10日、10日
      、14日之特別休假未休，請求給付特別休假未休之工資，
      是否於法有據？
（二）被上訴人自至上訴人公司服務起至93年8月止，每月遭上
      訴人公司扣款500元，合計28,500元，上訴人主張其用途
      為福利金，且經被上訴人同意在案，是否有理？
乙、本院之判斷
一、關於特別休假工資部分
    按勞工在同一雇主或事業單位，繼續工作滿一定期間者，每
    年應依下列規定給予特別休假：1年以上3年未滿者7日。3年
    以上5年未滿者10日。5年以上10年未滿者14日。10年以上者
    ，每1年加給1日，加至30日為止，勞動基準法第38條定有明
    文。又特別休假日期應由勞雇雙方協商排定之，特別休假因
    年度終結或終止契約而未休者，其應休未休之日數，雇主應
    發給工資，勞動基準法施行細則第24條第2、3款亦有明文規
    定。查特別休假以回復勞工身心疲勞及保障勞工社會、文化
    生活為主要目的，故勞工有休假機會，應以休假為原則，除
    非雇主因工作需要並獲勞工同意，始可不休假而加班，故勞
    動基準法第39條明定雇主應徵得勞工同意，始可要求勞工於
    休假日工作，亦即雇主因有工作需要且經勞工同意始可要求
    勞工於休假日工作，且工資應加倍發給。是解釋勞動基準法
    施行細則第24條第2、3款之規定，亦應秉此上開原則而解釋
    。而勞工未於年度終結時休完特別休假，如係因事業單位生
    產之需要，致使勞工無法休完特別休假時，則屬可歸責於雇
    主之原因，雇主應發給未休日數之工資。至於特別休假未休
    完之日數，如係勞工個人之原因而自行未休時，則雇主可不
    發給未休日數之工資（參照行政院勞工委員會發文字號：
    台勞動二字第21827號函）。經查，被上訴人主張其於90年
    至93年間共有特別休假34日（分別為7日、7日、10日、10日
    ），94年特別休假日數為14日，均未休假等情，為上訴人所
    不爭執。上訴人雖以前開情詞置辯，惟查：
（一）被上訴人主張：被上訴人每天早上9點以前須從屏東到上
      訴人高雄分公司打卡，拿上訴人台中總公司前一天寄給高
      雄分公司要轉交給屏東各牙醫診所之齒模文件後，再到屏
      東各牙醫診所轉交上開文件，並至屏東各牙醫診所跑業務
      ，爭取訂做假牙之業績，每天下午下班6點後，要再回上
      訴人高雄分公司打卡，將屏東各牙醫診所委託上訴人訂做
      假牙之文件及齒模交給上訴人高雄分公司，上訴人高雄分
      公司再寄給上訴人台中總公司訂做，訂做後再寄回上訴人
      高雄分公司，由被上訴人轉交給屏東各牙醫診所，故上訴
      人每天上下班均需打卡，業據其提出被上訴人之考勤表為
      證（見本院卷46至51頁），並為上訴人所不爭執。又上訴
      人公司於89年12月1日公告：自89年12月份起，每個月有
      全勤獎金1千元（請假者扣全勤1千元）；即日起凡請假需
      先寫請假單，並經核准始同意請假；事假需前3天請假，
      如臨時請假未經核准扣薪2天，請病假需有醫生證明，扣
      薪1 天，國定假日前後請假者扣薪2天等語，此有被上訴
      人所提出之上訴人公司公告附卷可稽（見本院卷第50頁）
      ，已可證明上訴人公司立有關於請假及扣薪之規定。而被
      上訴人任職期間，曾於89年4月間、89年7月間、89年9月
      間、89年12月間、90年8月間及90年11月間請假遭上訴人
      公司扣款，有上訴人所提出之前揭月份薪資袋為證（見原
      審卷第17至23頁）。另訴外人即同屬上訴人公司之員工方
      麗雅於93年8月間請假1天，遭上訴人扣款806元，亦有被
      上訴人所提出之訴外人方麗雅薪資單在卷可憑（見本院卷
      第51頁）。況衡諸常情，果上訴人公司未硬性規定員工上
      下班必需簽到退，被上訴人住居於屏東縣屏東市，負責屏
      東地區之業務，豈有不辭勞苦每天上下午遠至上訴人高雄
      分公司簽到退之理？是上訴人抗辯：被上訴人於任職期間
      ，其上下班根本無須簽到退或打卡，可自行決定是否休假
      及何時休假，不必向上訴人報備或請假，也沒有所謂扣薪
      之情事云云，自非可採。
（二）上訴人除抗辯：被上訴人任職期間上下班無須簽到退或打
      卡，可以完全依照其個人意願，以決定是否休假及何時休
      假，沒有所謂扣薪之情事云云，已認上訴人並無特別休假
      制度。嗣又主張：上訴人公司有特別休假，但未與員工協
      商排定特別休假之休假方式，只要員工提出申請，公司即
      會准假云云，前後已有矛盾。上訴人固提出包括被上訴人
      在內之員工特別休假及使用情形一覽表（見本院卷第86頁
      ），證明上訴人公司有依勞動基準法之規定給予員工特別
      休假云云，惟被上訴人否認該表之真實。查上訴人所提出
      之特別休假及使用情形一覽表關於被上訴人之部分記載被
      上訴人89年有特別休假7天，於89年12月25日至90年12月
      24 日使用、90年有特別休假7天，於90年12月25日至91年
      12 月24日使用、91年有特別休假10天，於91年12月25日
      至92 年12月24日使用、92年有特別休假10天，於92年12
      月25 日至93年12月24日使用、93年有特別休假14天，於
      93年12 月25日至94年12月24日使用，已通知被上訴人休
      假，但未休假等情，非但與其前揭主張不符，且與常情不
      符，上訴人亦無法提出有通知被上訴人休假之證明。另關
      於訴外人方麗雅部分，該一覽表記載該員：90年有特別休
      假7天，於90年12月25日至91年12月24日使用、91年有特
      別休假10 天，於91年12月25日至92年12月24日使用、92
      年有特別休假10天，於92年12月25日至93年12月24日使用
      、93年有特別休假10天，於93年12月25日至94年12月24日
      使用，已休完畢等情。然訴外人方麗雅與上訴人於94年9
      月5日經高雄市政府勞工局勞資義務輔佐人協會協調同意
      ：訴外人方麗雅自94年9月6日起，可休全部的特休假共24
      天，一起休完等語，此有上訴人所提出之該會協處勞資爭
      議協議書為證（見本院卷第103頁），足見訴外人方麗雅
      係經前開協會協調後，上訴人始同意其休畢上開年度之特
      別休假，從而上開一覽表之關於訴外人方麗雅使用特別休
      假記載並非真實。再上開一覽表係上訴人公司自行製作，
      其記載復有上開瑕疵而為被上訴人所否認，上訴人未提出
      訴外人方麗雅、蔡丹鳳等人請特別休假之請假單據或考勤
      表等證明，該一覽表自難證明上訴人公司於被上訴人任職
      期間有勞動基準法所規定之特別休假制度。被上訴人主張
      ：上訴人公司沒有特別休假，更未通知被上訴人可以請特
      別休假，因此被上訴人都未向上訴人請特別休假，且請假
      需扣薪等語，應可採信。
（三）上訴人公司於被上訴人任職期間並未給予勞動基準法所規
      定之特別休假，已如前述，上訴人亦自認未與勞工協商排
      定特別休假之日期，則被上訴人未休自90年起至94年11月
      1日終止勞動契止，依序於90年、91年、92年、93年及94
      年之7日、7日、10日、10日、14日，合計38日之特別休假
      ，自非因可歸責於其個人之原因而未休，換言之，被上訴
      人未休特別休假，係可歸責於上訴人，被上訴人請求給付
      前揭應休未休之特別休假工資，於法自屬有據。兩造均同
      意被上訴人自90年至93年度為止之平均日薪依序為1,113
      、1,222、1,1699、1,278元，合計被上訴人90年度至93年
      度可請求上訴人給付之特別休假未休之工資為40, 815元
      （見本院卷第82頁）。又兩造亦同意被上訴人94年度之薪
      資為36,563元，日薪為1,219元（見本院卷第82頁），則
      被上訴人得請求上訴人給付94年度14日特別休假未休之工
      資為17,063元（1219×14＝17063）。
二、關於福利金部分
（一）按工資由勞雇雙方議定之，勞動基準法第21條第1項前段
      定有明文。惟勞工為經濟上之弱者，惟防止資方挾其經濟
      上之強勢地位，不合理地剝削勞工之經濟利益，已議定之
      工資，不容雇主假藉名目扣款，達實際上減少給付工資之
      目的。查被上訴人任職於上訴人公司期間，每月薪資包括
      上訴人以員工共同福利金為名目所為之扣款500元，此為
      兩造所不爭執。兩造此部分主要之爭執在於：被上訴人是
      否同意此部分之扣款？而上訴人主張該扣款之500元福利
      金係作為員工之共同福利，用途為員工生日禮金、員工家
      屬撫卹金、員工尾牙聚餐之基金等，是否屬實？查上訴人
      對於其與被上訴人間曾就上開每月扣款500元作為福利金
      之約定，或其制訂何以關於薪資內需扣除福利金之規定等
      有利事實，並未具體舉證以實其說。而所謂默示之承諾，
      必依要約受領人之舉動，或其他情事足以間接推知其有承
      諾之意思者，始得認之，若單純之沉默，則除依交易上之
      慣例或特定人間之特別情事，足認為承諾者外，不得認為
      承諾（最高法院21年上字第1598號著有判例可參）。本件
      上訴人未能舉證證明被上訴人有何舉動或其他情事，足以
      推知其有同意由上訴人扣款之意思，尚難僅以被上訴人幾
      年來單純之沈默即推論其同意上訴人直接扣款，是上訴人
      此部分所辯自難採信。又上訴人於原審所提出之收支日記
      簿（見原審卷第141至144頁），雖列有員工生日聚餐、尾
      牙聚餐、尾牙抽獎獎品費用等支出項目，惟其真實性為被
      上訴人所否認，上訴人未能提出憑以製作支出該項費用之
      單據，如員工取得福利金之收據或簽收字條等為證，且於
      原審及本院審理時一再表明：沒有辦法提出福利金證明等
      語（見原審卷第146頁、本院卷第69、111頁），被上訴人
      亦主張：其從未收受生日禮金等語，是上訴人抗辯：該
      500元福利金係作為員工之共同福利，用途為員工生日禮
      金、員工家屬撫卹金、員工尾牙聚餐之基金云云，亦非可
      採。
（二）末按稱僱傭者，謂當事人約定於一定或不定之期限為他方
      服勞務，他方給付報酬之契約；工資應全額直接給付勞工
      ，民法第482條及勞動基準法第22條第2項前段分別定有明
      文。本件上訴人既短付被上訴人前揭任職期間每月之薪資
      500 元，被上訴人依據兩造間之勞動契約，請求自受雇起
      至93 年8月止，共57月，合計28,500元短付之薪資，亦屬
      有據。
三、綜上所述，被上訴人訴請給付90年度至93年度特別休假未休
    之工資40,815元及短付之薪資28,500元，於法有據，應予准
    許。原審就此部分判命上訴人如數給付，並依職權宣告假執
    行，於法並無不合。上訴意旨指摘原判決不當，求予廢棄改
    判，為無理由，應予駁回其上訴。又兩造嗣於原審判決後之
    94年11月1日合意終止勞動契約，是被上訴人即附帶上訴人
    附帶上訴請求上訴人即附帶被上訴人給付94年度14日特別休
    假未休之工資17,063元及自起訴狀繕本送達上訴人之翌日即
    94年9月20日起至清償日，按年息百分之5計算之法定遲延利
    息，亦有理由，應予准許。原審就此部分為被上訴人敗訴之
    判決，尚有未洽。附帶上訴意旨指摘原判決不當，求予廢棄
    改判，為有理由。爰由本院予以廢棄，改判如主文第2項至
    第4項所示。
四、本件事證已臻明確，兩造其餘主張及舉證，因與本件判決結
    果尚無影響，爰不逐一論述，附此敘明。
五、據上論結，本件上訴為無理由，附帶上訴為有理由，依民事
    訴訟法第436條之1第3項、第449條第1項、第450條、第78
    條、第79條，判決如主文。
中　　華　　民　　國　　96　　年　　3 　　月　　23　　日
                  民事第三庭  審判長法  官
                                    法  官
                                    法  官
正本證明與原本無異。
不得上訴。
中　　華　　民　　國　　96　　年　　3 　　月　　23　　日
                                    書記官
